【裁判字號】    97,台上,792
【裁判日期】    970227
【裁判案由】    違反著作權法
【裁判全文】
最高法院刑事判決              九十七年度台上字第七九二號
上  訴  人  甲○○
選任辯護人  李建賢律師
上  訴  人  乙○○
            丙○○
            丁○○
            戊○○
上列上訴人等因違反著作權法案件，不服台灣高等法院中華民國
九十六年八月三十日第二審判決（九十六年度上訴字第二九○七
號，起訴案號：台灣板橋地方法院檢察署九十五年度偵字第一二
九七三號），提起上訴，本院判決如下：
    主  文
原判決撤銷，發回台灣高等法院。
    理  由
本件原判決認定上訴人甲○○、乙○○、丙○○、丁○○、戊○
○等人均明知「Play Station」、「PS設計圖」、「Koei」及「
XBOX」商標及圖樣，分別係日商新力電腦娛樂股份有限公司（下
稱新力公司）、台灣光榮綜合資訊股份有限公司（下稱光榮公司
）及美商微軟公司（下稱微軟公司）向經濟部中央標準局（現改
制為智慧財產局）申請核准註冊登記，取得商標權，指定使用於
電腦、錄有電腦程式之磁碟、磁卡、磁帶及光碟等商品，現仍於
商標期間內，未得該等商標權人同意或授權，不得於同一商品使
用相同之商標。又明知「Play Station」、「Play Station２」
系統遊戲軟體光碟內所儲存之「Library Programs」電腦軟體，
分別係經光榮公司、微軟公司及新力公司享有著作權之電腦程式
著作，非經光榮公司、微軟公司及新力公司之同意或授權，不得
擅自重製或意圖營利而以移轉所有權之方法散布。且明知新力公
司產製之「Play Station」系統「－口」遊戲軟體光碟片，
於電視遊樂器執行使用時，在電視影像畫面會分別呈現前揭「PS
設計圖」、「Play Station」商標圖樣，足以使消費者誤認該遊
戲光碟係新力公司所生產發行。詎基於共同意圖銷售違法重製著
作之光碟、擅自販售使用上述註冊商標之盜版光碟之犯意聯絡，
自民國九十四年十二月間某日起，在台北縣中和市○○路○段一
一四巷二十九號五樓，先由蔡金郎（另案通緝）以不詳代價，在
中國大陸地區，向不詳之大陸籍成年男子，購買含有未經光榮公
司、微軟公司及新力公司授權之遊戲軟體等電腦程式之盜版遊戲
光碟後，逕寄送至台灣由甲○○收取，並由甲○○以月薪新台幣
（下同）四萬元代價僱用乙○○擔任倉管，負責管理盜版光碟，
且分別以月薪三萬元代價，僱用戊○○於上址負責盜版光碟目錄
之製作、丙○○及丁○○負責送貨，俱由蔡金郎提供客戶名單與
甲○○，甲○○以每片七十元至一百元不等價格，出售予不特定
人，並由丙○○及丁○○二人運送至客戶指定之處所，以此方式
出售予不特定人以牟利，並恃以為生，而侵害光榮公司、微軟公
司及新力公司之商標權及著作權。嗣經警於九十五年五月十六日
十八時四十分許在上址查獲，並扣得原判決附表一所示之「真三
國無雙４猛將傳」等一千九百三十三片遊戲光碟、附表二所示之
「式神之城II」等一千九百六十片、附表三之一所示之盜版PS２
遊戲光碟十四萬一千零六十九片、附表三之二所示之盜版PS２遊
戲光碟六千七百十一片、附表三之三所示之盜版PS遊戲光碟八千
九百六十八片、附表三之四所示之盜版PSP 遊戲光碟二百二十三
片等物。因而撤銷第一審之不當判決，改判仍論處上訴人等共同
以明知侵害著作財產權之重製光碟而散布為常業罪刑。固非無見
。惟查：(一)除刑事訴訟法另有規定外，法院就已受請求之事項而
未予判決者，其判決為當然違背法令，刑事訴訟法第三百七十九
條第十二款定有明文。又檢察官就被告之全部犯罪事實以實質上
或裁判上一罪起訴者，因其刑罰權單一，在審判上為一不可分割
之單一訴訟客體，法院自應就全部犯罪事實予以合一審判，以一
判決終結之，如僅就其中一部分加以審認，而置其他部分於不論
，即屬刑事訴訟法第三百七十九條第十二款所稱「已受請求事項
未予判決之違法」，此與可分之數罪如有漏判，仍可補判之情形
，迥然有別。本案檢察官起訴時，就被告五人共犯違反著作權法
之罪嫌部分，其起訴書犯罪事實記載：「 (甲○○、戊○○、乙
○○、丙○○、丁○○等人)又明知『Play Station』、『 Play
Station２』系統軟體遊戲光碟內所儲存之『 Library Programs
』電腦軟體，附表一所示『真三國無雙４猛將傳』等一千九百三
十三片遊戲光碟、附表二所示『式神之城II』等一千九百六十片
遊戲光碟，分別係經新力公司、光榮公司及微軟公司享有著作權
之電腦程式著作，非經新力公司、光榮公司及微軟公司之同意或
授權，不得擅自重製或意圖營利而以移轉所有權之方法散布」，
另依檢察官於第一審九十六年一月二十六日簡式審判程序中當庭
補充：「附表一的部分是指偵查(二)卷扣案光碟清冊中的第一百六
十九頁的下一頁在左上角的部分有標示，『附件一』，這是光榮
公司的部分，總共應該是一千九百三十三片。附表二也就是XBOX
是在上開卷宗的倒數第一、二頁，這是一千九百六十片。附表三
的PS系統是八千三百六十七片，在此份清冊的第八十三頁至第一
百六十八頁，而「PS２」的部分是從扣案光碟清冊的第一頁到第
八十二頁，共有十四萬七千七百八十片。PSP 就是這個偵查(二)卷
的第一頁到第四頁總共有二百二十三片」等語（見一審卷第五四
頁）。稽上可知，檢察官係起訴被告五人以一販賣盜版光碟之行
為分別侵害告訴人光榮公司就附表一「真三國無雙４猛將傳」等
一千九百三十三片光碟所享有之電腦程式著作之著作權，及侵害
告訴人微軟公司所享有就附表二「式神之城II」等一千九百六十
片XBOX系統遊戲光碟內所儲存「XBOX Development Kit」電腦程
式著作之著作權（見偵查(二)卷第二八、二九頁微軟公司刑事告訴
狀）暨侵害告訴人新力公司就「Play Station」、「Play Stati
on２」系統軟體遊戲光碟內所儲存之「Library Programs」之電
腦程式著作之著作權。然原判決犯罪事實項下僅認定被告五人「
明知『Play Station』、『PIay Station２』系統軟體遊戲光碟
內所儲存之『Library Programs』電腦軟體，分別係經光榮公司
、微軟公司及新力公司享有著作權之電腦程式著作，非經光榮公
司、微軟公司及新力公司之同意或授權，不得擅自重製或意圖營
利而以移轉所有權之方法散布」（原判決事實項下一、第九行至
第十四行)，僅就被告五人侵害「Play Station」、「Play Stat
ion２」系統軟體遊戲光碟內所儲存之「 Library Programs」電
腦程式著作之著作權部分判決（即引用第一審判決事實欄記載之
事實），就檢察官起訴之侵害告訴人光榮公司就附表一「真三國
無雙４猛將傳」等一千九百三十三片光碟所享有之電腦程式著作
與侵害告訴人微軟公司就附表二「式神之城II」等一千九百六十
片XBOX系統遊戲光碟所享有之電腦程式著作之著作權部分於事實
項下未為記載（第一審判決曾於事後裁定補正，原判決未裁定補
正），於理由項下復未說明不構成犯罪之理由，似已就檢察官已
起訴之侵害告訴人光榮公司及微軟公司就附表一及附表二等遊戲
光碟所享有之著作權部分之犯罪未予裁判，此部分與已判決之侵
害新力公司「Library Programs」電腦程式著作之著作權部分有
裁判上一罪之關係，原判決未加以裁判，自屬刑事訴訟法第三百
七十九條第十二款「就已受請求事項未予判決」之當然違背法令
。(二)有罪判決書之事實一欄，為判斷其適用法律當否之準據，法
院應將依職權認定與論罪科刑有關之事實，翔實記載，然後於理
由內逐一說明其憑以認定之證據，並使事實認定與理由說明，互
相適合，方為合法。倘事實認定與理由說明不相一致，或事實與
理由之記載，前後齟齬，按諸刑事訴訟法第三百七十九條第十四
款後段規定，均屬判決理由矛盾之當然違背法令。承前說明，原
判決事實既漏未就檢察官起訴之侵害光榮公司就附表一「真三國
無雙４猛將傳」等一千九百三十三片光碟所享有之電腦程式著作
，及侵害告訴人微軟公司就附表二「式神之城II」等一千九百六
十片XBOX系統遊戲光碟所享有之電腦程式著作之著作權部分之犯
罪予以裁判，於理由項下卻以扣案之附表一「真三國無雙４猛將
傳」等一千九百三十三片光碟及附表二「式神之城II」等一千九
百六十片XBOX系統遊戲光碟作為上訴人侵害光榮公司及微軟公司
著作權之證據，致事實之認定與理由之說明復不相適合，殊有判
決理由矛盾之違法。且此部分檢察官起訴之犯罪事實既未據裁判
，主文卻宣告該等扣案之附表一、附表二盜版光碟係侵害光榮公
司及微軟公司著作權之物，依著作權法第九十八條規定予以沒收
，致主文之宣告與事實及理由之記載亦不相適合，亦屬判決理由
矛盾之當然違背法令。(三)原判決就上訴人侵害著作權部分係認定
：上訴人又明知「Play Station」、「Play Station２」系統軟
體遊戲光碟內所儲存之「Library Programs」電腦軟體，分別係
經光榮公司、微軟公司及新力公司享有著作權之電腦程式著作，
非經光榮公司、微軟公司及新力公司之同意或授權，不得擅自重
製或意圖營利而以移轉所有權之方法散布（原判決第二頁事實項
下一、第九行至第十四行），依其記載顯然係認定PS及PS２系統
遊戲軟體光碟內所儲存之「Library Programs」電腦軟體，係屬
新力公司、光榮公司及微軟公司享有著作權之電腦程式著作，理
由項下亦記載係以光榮公司、微軟公司及新力公司指訴為證據（
見原判決理由一）。然細繹卷內新力公司之告訴意旨及「美國著
作權局著作權登記證書」所載：有關PS及PS２系統遊戲軟體光碟
內所儲存之「Library Programs」電腦軟體，係新力公司所獨立
研發且單獨享有著作權之電腦程式。至光榮公司及微軟公司則係
分別對附表一「真三國無雙４猛將傳」等一千九百三十三片光碟
及附表二「式神之城II」等一千九百六十片XBOX系統遊戲光碟等
電腦程式著作主張著作權被侵害，未對新力公司所獨立開發之「
Library Programs」電腦程式著作主張權利（見偵(一)卷第一五五
頁至第一五六頁光榮公司告訴狀、偵(二)卷第二八頁至第三一頁微
軟公司告訴狀）。是原判決事實認定「Library Programs」電腦
軟體，係屬新力公司、光榮公司及微軟公司享有著作權之電腦程
式著作，與理由項下所憑證據即新力公司、光榮公司及微軟公司
之指訴，併有事實記載與理由說明不相符合之判決理由矛盾之當
然違背法令。(四)本件所查扣附表二微軟公司之盜版光碟雖共計有
一千九百六十片，除其中一片無法讀取外，微軟公司自行開發之
軟體如「Counter strike」等十種遊戲軟體僅五百八十五片，而
非微軟開發發行遊戲軟體如「Breakdown」等二十六種遊戲軟體
計有一千三百七十四片，且扣案光碟有部分係為「裸片」，未侵
害其商標者，此均有微軟公司提出之一覽表（見本院卷）在卷足
參。倘若不虛，則非微軟公司所開發，即未據告訴之著作物著作
權究係何人所有，是否受著作權法之保護，原判決俱未調查、審
認及說明，並於事實內詳加記載，致理由失其依據，亦難謂無證
據調查未盡及判決理由不備之違法。(五)按判決不載理由者，其判
決當然違背法令，刑事訴訟法第三百七十九條第十四款定有明文
。又著作權法第四條規定：「外國人之著作合於左列情形之一者
，得依本法享有著作權，但條約或協定另有約定，經立法院議決
通過者，從其約定。一、於中華民國管轄區域內首次發行，或於
中華民國管轄區域外首次發行後三十日內，在中華民國管轄區域
內發行者。但以該外國人之本國，對中華民國之著作，在相同之
情形下，亦予保護，且經查證屬實者為限。二、依條約、協定或
其本國法令、慣例，中華民國人之著作得在該國享有著作權者」
。查日本與我國並無著作權互惠關係，新力公司之著作，何以受
我國著作權法之保護，原判決理由未置一詞，顯有判決不載理由
之當然違背法令。又同此，微軟公司之著作權究依我國著作權法
第四條、第三條第一項第十三款之規定，抑或依其他著作權保護
條約、協定之受保護規定，因此受我國著作權法之保障，原判決
理由就該部分亦未說明其憑以認定之心證理由，亦有判決理由不
備之違背法令。上訴意旨指摘原判決違法，尚非全無理由，應認
原判決有發回更審之原因。
據上論結，應依刑事訴訟法第三百九十七條、第四百零一條，判
決如主文。
中    華    民    國  九十七  年    二    月  二十七  日
                      最高法院刑事第二庭
                          審判長法官  紀  俊  乾
                                法官  黃  正  興
                                法官  陳  東  誥
                                法官  林  錦  芳
                                法官  陳  世  雄
      本件正本證明與原本無異
                                      書  記  官
中    華    民    國  九十七  年    三    月    三    日
                                                      Ｑ


司法院資訊處製作；財團法人民間司法改革基金會備份。
